【裁判字號】    92,判,1882
【裁判日期】    921231
【裁判案由】    營利事業所得稅
【裁判全文】
最  高  行  政  法  院  判  決                  九十二年度判字第一八八二號
    上  訴  人  安泰證券金融股份有限公司
    代  表  人  丙○○
    訴訟代理人  甲○○
                林瑞彬  律師
    被 上訴 人  財政部臺北市國稅局
    代  表  人  乙○○
右當事人間因營利事業所得稅事件，上訴人對於中華民國九十一年十月二十三日臺北
高等行政法院九十年度訴字第五六七三號判決，提起上訴，本院判決如左：
    主  文
上訴駁回。
上訴審訴訟費用由上訴人負擔。
    理  由
本件上訴人主張：被上訴人以上訴人民國（下同）八十五年度營利事業所得稅結算申
報，原列報證券交易所得為新臺幣（下同）五○、六五九、一四四元，因未將可直接
歸屬之營業費用二、八一○、六一九元（集保費），自證券交易所得中減除，且未將
無法直接歸屬之營業費用一六五、三八四、○一八元分攤於證券交易所得中，被上訴
人初查乃將可直接歸屬之營業費用及分攤無法歸屬之營業費用，自申報之證券交易所
得中減除，核定證券交易所得為虧損一○一、九二六、七三一元。上訴人不服，申請
復查，遭駁回後，提起訴願。經財政部八十八年五月十日臺財訴第00000000
0號訴願決定，將原處分撤銷，由原處分機關另為處分。嗣經被上訴人重核，以八十
八年六月七日財北國稅法字第八八○二二三六一號復查決定：追認證券交易所得六、
○○二元，變更核定證券交易所得為虧損一○一、九二○、七二九元、課稅所得額為
二二五、八五三、三○五元。上訴人猶未甘服，提起訴願，經遭駁回，提起再訴願，
經行政院八十九年七月二十七日臺八十九訴字第二二四二○號再訴願決定，將原決定
及原處分均撤銷，由原處分機關另為適法之處分。嗣再經被上訴人重核，以八十九年
十月二十五日財北國稅法字第八九○三九三六二號復查決定（下稱原處分）：上訴人
本期列報之薪資支出一八、九一一、六八一元、退休金費用八五七、五三四元、伙食
費五九五、五六○元、差旅費一、二四二、八六一元、廣告費四、六七二、四二六元
、集保費二、八一○、六一九元、稅捐二○、○九二、四一二元、呆帳四七、六八二
、九一三元，合計九六、八六六、○○六元，為可合理明確歸屬應稅業務所發生之費
用准予個別歸屬認列，其餘營業費用九一、五一○、八三八元（下稱系爭營業費用）
（申報營業費用總額一八八、三七六、八八四元減應稅業務個別歸屬九六、八六六、
○○六元），為應稅業務與免稅業務所共同發生，無法合理明確歸屬，重核上訴人本
期證券交易所得應分攤無法直接歸屬之營業費用為八二、八七○、八二五元，變更核
定證券交易所得為虧損三二、二一一、六八一元，課稅所得額為一五六、一四四、二
五七元。上訴人猶未甘服，乃再向財政部提起訴願，亦遭駁回，遂提起本件行政訴訟
。查行政救濟之決定不得對當事人為更不利之決定，原核定中與出售證券無關之稅捐
為二○、一八二、二四七元，惟被上訴人於再訴願撤銷重核後復查決定重新核定為二
○、○九二、四一二元，明顯有違行政救濟不利益變更禁止之原則。又上訴人係專業
證券金融公司，非以買賣有價證券為專業，依上訴人八十五年度營業費用分攤計算表
，八十五年度營業費用總額為一八八、三七六、八八四元，直接歸屬分攤到營業部一
二七、八○五、三六二元，管理部五四、七九五、二○二元及資金科五、七七六、三
二○元，分攤到營業部及管理部之一八二、六○○、五六四元（一二七、八○五、三
六二元加五四、七九五、二○二元）係直接歸屬之營業費用，無法歸屬之營業費用為
五、七七六、三二○元，故本期證券交易所得應分攤無法直接歸屬之營業費用計為五
、二三○、七○五元，應追認證券交易所得七七、六四○、一二○元，求為判決撤銷
訴願決定及原處分不利於上訴人之部分等語。
被上訴人則以：上訴人登記營業項目雖非以有價證券買賣為專業，但八十五年度出售
有價證券收入達五、八七四、七八四、三七二元，約占全部營業收入（含出售證券收
入）六、二五四、三二五、○七五元之百分之九十三．九，且其買賣證券，多屬短期
，進出頻繁，難謂為非以有價證券買賣為專業之營利事業。是被上訴人依財政部八十
三年二月八日台財稅第八三一五八二四七二號函釋規定按上訴人本期經核定之有價證
券出售收入、投資收益、債券利息收入及其他營業收入比例，核算其有價證券出售部
分應攤列之營業費用及利息支出，並自有價證券出售收入項下減除，於法有據等語，
資為抗辯。
原審斟酌全辯論意旨及調查證據之結果，以：查上訴人於八十五年度出售公債之價款
為一、三四五、六一三、五四三元、出售債券型基金之價款為四、二五三、九七三、
四二九元、出售股票型基金之價款為二七五、一九七、四○○元，合計為五、八七四
、七八四、三七二元，此有上訴人提出之會計師查核簽證補充說明附於原處分卷可稽
，且為兩造所不爭，又上訴人本期收入總額為六、二五四、三二五、○七五元，原列
報營業費用為一八八、三七六、八八四元，其中九六、八六六、○○六元可直接歸屬
於營業部門項下，此亦為兩造所不爭，自堪信為真實。茲有爭執者，在於其餘營業費
用九一、五一○、八三八元，是否應由有價證券出售收入項下分攤？按營利事業所得
之計算，以其本年度收入總額減除各項成本費用、損失及稅捐後之純益額為所得額。
自七十九年一月一日起，證券交易所得停止課徵所得稅，證券交易損失亦不得自所得
額中減除。所得稅法第二十四條第一項及同法第四條之一定有明文。又財政部八十三
年二月八日臺財稅第八三一五八二四七二號函釋謂：「核釋營利事業於證券交易所得
停止課徵所得稅期間從事有價證券買賣，其營業費用及利息支出之分攤原則。說明．
．．二非以有價證券買賣為專業之營利事業，其買賣有價證券部分，除可直接歸屬之
費用及利息，應自有價證券出售收入項下減除外，不必分攤一般營業發生之費用及利
息。三以有價證券買賣為專業之營利事業，其營業費用及借款利息，除可合理明確歸
屬者得個別歸屬認列外，應按核定有價證券出售收入、投資收益、債券利息收入及其
他營業收入比例，計算有價證券出售部分應分攤之費用及利息，自有價證券出售收入
項下減除。」，而上開函釋說明三，採以收入比例作為分攤基準之計算方式，符合前
開法條規定意旨，與憲法尚無牴觸，亦經司法院釋字第四九三號解釋在案。查上訴人
八十五年度出售有價證券價款合計達五、八七四、七八四、三七二元，其金額十分龐
大，又上訴人本期含出售有價證券收入之全部營業收入為六、二五四、三二五、○七
五元，前者佔後者之百分之九十四，（5,874,784,372/6,254,325,075 =94%），是上
訴人非營業收入遠超過營業收入，足認其係以買賣有價證券為主要營業，從而亦難謂
其非以有價證券買賣為專業。上訴人主張有價證券價款係毛額之概念，融資融券業務
之利息收入及手續費收入為淨額之概念，兩者比較基礎不同云云，然查依營利事業所
得稅施行細則第三十一條第三款之規定：「供給勞務或信用各業所得額，其計算公式
為：（一）營業收益-營業成本=營業利益。（二）營業利益-管理或事務費用=營業淨
利。（三）營業淨利 +非營業收益-營業損失=純益額（即所得額）。」可知，營業收
益須扣除營業成本及管理或事務費用，始為營業淨利，營業收益本來即是毛額之概念
，本件上訴人之買賣有價證券之價款收入屬之，因融資融券業務之利息收入及手續費
收入亦屬之，只是兩者得減除之營業成本及管理或事務費用不同，減除後始得出營業
淨利，上訴人此一主張，要不可採。又上訴人主張自法律面觀之，上訴人並非以有價
證券買賣為專業之營利事業云云，亦屬不可採。蓋租稅法所重視者，應為足以表徵納
稅能力之實質的經濟事實，而非其外觀之法律行為或形式上之登記事項，對實質相同
經濟活動所產生之相同經濟利益，應課以相同之租稅，始符合租稅法律主義所要求之
公平及實質課稅原則，職是之故，有關課徵租稅構成要件事實之判斷及認定，自應以
其實質上經濟事實關係及所產生之實質經濟利益為準，而非以形式外觀為準，否則勢
將造成鼓勵投機或規避稅法之適用，無以實現租稅公平之基本理念及要求。查依上訴
人自行製作提出之分攤計算表上註記為「直接歸屬」之金額，原處分已全數核定為可
合理明確歸屬之部分准予個別歸屬認列，而上訴人對於系爭營業費用即未註記之部分
，並未提出任何帳冊憑證以供為合理明確歸屬之依據，自不得逕全數歸屬於課稅收入
項下。再者，本件應探究者，為系爭營業費用應如何分攤？依前揭財政部八十三年函
釋說明三，上訴人營業費用除可合理明確歸屬者得個別歸屬認列外，應按核定有價證
券出售收入、投資收益、債券利息收入及其他營業收入比例，計算有價證券出售部分
應分攤之費用及利息，自有價證券出售收入項下減除，本件自應依此計算方式計算之
。就此上訴人主張縱認上訴人以買賣有價證券為專業，應准許上訴人以財政部八十五
年函釋之攤提方式計算後與八十三年函釋計算結果取較有利於上訴人者為有價證券出
售部分應分攤之費用及利息云云。惟按該財政部八十五年函釋「說明二以有價證券買
賣為專業之營利事業，其屬兼含經營證券交易法第十五條規定三種證券業務之綜合證
券商及依票券商管理辦法第七條所稱票券金融公司部分之分攤原則補充核釋如下．．
．」而證券交易法第十五條規定：「依本法經營之證券業務，其種類如左：一有價證
券之承銷及其他經主管機關核准之相關業務。二有價證券之自行買賣及其他經主管機
關核准之相關業務。三有價證券買賣之行紀、居間、代理及其他經主管機關核准之相
關業務。」，上訴人既非該函釋所稱之綜合證券商，自無該函釋之分攤方式之適用。
最後，本件是否有上訴人主張違反行政救濟不利益變更禁止原則之情事？按訴願法第
八十一條第一項但書規定：於訴願人表示不服之範圍內，不得為更不利益之變更或處
分，此即不利益變更禁止原則。此一原則旨在強調不利益之變更，係與行政救濟之本
旨不符，故不得於訴願人所請求之範圍之外，予以不利益之變更，是有無為不利益之
變更，應自訴願人請求之範圍而為整體之觀察。查本件系爭證券交易所得項目，被上
訴人於八十八年復查決定原核定為虧損一○一、九二○、七二九元，證券交易所得應
分攤無法直接歸屬之營業費用為一四九、七六九、二五四元，課稅所得額二二五、八
五三、三○五元，嗣被上訴人依據上訴人提供之營業費用分攤計算表（附於原處分卷
內），整體審酌上訴人本期包括薪資、稅捐等科目合計九六、八六六、○○六元為可
合理明確歸屬應稅業務所發生之費用，而准予個別歸屬認列，就該項目准予追認證券
交易所得六九、七○九、○四八元，變更核定證券交易所得為虧損三二、二一一、六
八一元，課稅所得額亦由原核定二二五、八五三、三○五元，變更核定為一五六、一
四四、二五七元，對上訴人而言，就同一系爭項目並無更不利益。且查此一可合理明
確歸屬之稅捐二○、○九二、四一二元，係依上訴人提供之營業費用分攤計算表所載
，其餘八九、八三五元，係屬無法合理明確歸屬之營業費用亦為上訴人所不爭，上訴
人空言主張應再追減無法合理明確歸屬之營業費用八九、八三五元一節，於法無據。
綜上所述，本件上訴人上開主張，均無可採。從而，原處分以系爭營業費用為應稅業
務與免稅業務所共同發生，無法合理明確歸屬，重核上訴人本期證券交易所得應分攤
無法直接歸屬之營業費用為八二、八七○、八二五元。（計算式：無法歸屬之營業費
用91,510，838×出售有價證券收入5,874,784,374／5,87 4,784,374＋融資利息收入
376,664,272＋手續費收入2,876,431＋短期票券利息收入36,564,246＋利息收入175,
778,576＋非免稅公債及公司債利息收入20,354,535＋押租金設算利息收入259,944）
，變更核定證券交易所得為虧損三二、二一一、六八一元。（計算式：出售有價證券
收入5,874,784,372-出售有價證券成本5,824,125,228 -營業費用分攤數 82,870,825
= 虧損32,211,681元），其認事用法並無違誤，訴願決定遞予維持，亦無不合，上訴
人起訴請求撤銷訴願決定及原處分不利於上訴人之部分，為無理由，而予駁回。
查行為時所得稅法第四條之一及第二十四條第一項規定意旨，關於營利事業之費用及
損失為免稅收入及應稅收入所共同發生，因營利事業出售證券之交易所得納入免稅範
圍，如免稅項目之相關成本費用歸由應稅項目吸收，營利事業將雙重獲益，不僅有失
立法原意，並造成侵蝕稅源及課稅不合理現象，而免稅收入與應稅收入應如何正確分
攤營業費用及非營業損失，以符合收入與成本、費用配合原則，法條難以針對稽徵技
術作詳細規定。依司法院釋字第四九三號解釋：「依所得稅法第四條之一前段規定，
自中華民國七十九年一月一日起，證券交易所得停止課徵所得稅；．．．則其相關成
本費用，按諸收入與成本費用配合之上揭法律規定意旨及公平原則，自亦不得歸由其
他應稅之收入項下減除。至應稅收入及免稅收入應分攤之相關成本費用，除可直接合
理明確歸屬者得個別歸屬，應自有價證券出售收入項下減除外，因投資收益及證券交
易收入源自同一投入成本，難以投入成本比例作為分攤基準。財政部八十三年二月八
日臺財稅第八三一五八二四七二號函說明三（該函說明：「三、以有價證券買賣為專
業之營利事業，其營業費用及借款利息，除可合理明確歸屬者得個別歸屬認列外，應
按核定有價證券出售收入、投資收益、債券利息收入及其他營業收入比例，計算有價
證券出售部分應分攤之費用及利息，自有價證券出售收入項下減除」），採以收入比
例作為分攤基準之計算方式，符合上開法條規定意旨，與憲法尚無牴觸。」則財政部
八十三年二月八日臺財稅第八三一五八二四七二號函釋與憲法無違。原判決適用上開
規定計算上訴人本件應分攤之營業費用，核無違背法令情形。至於上訴人是否以有價
證券買賣為專業之公司，此為事實認定之問題，原判決亦無違反司法院釋字第四二○
號解釋意旨。又原處分並未違反行政訴訟法第一百九十五條不利益變更禁止原則，業
據原判決詳予敘明理由，核無不當。上訴意旨仍執詞主張原判決違背釋字第四二○號
解釋、違反租稅公平原則、實質課稅原則、租稅法定主義及不利益變更禁止原則等爭
議，尚無可取。本件上訴難認有理由，應予駁回。
據上論結，本件上訴為無理由，爰依行政訴訟法第二百五十五條第一項、第九十八條
第三項前段，判決如主文。
中    華    民    國    九十二      年      十二      月    三十一      日
                    最 高 行 政 法 院  第 五 庭
                                審 判 長 法  官      徐  樹  海
                                         法  官      黃  合  文
                                         法  官      鄭  淑  貞
                                         法  官      林  家  惠
                                         法  官      林  茂  權
右  正  本  證  明  與  原  本  無  異
                                         法院書記官  阮  桂  芬
中    華    民    國    九十三      年      一        月      二        日


司法院資訊處製作；財團法人民間司法改革基金會備份。
